【裁判字號】    92,台非,225
【裁判日期】    920626
【裁判案由】    侵占
【裁判全文】
最高法院刑事判決                                九十二年度台非字第二二五號
    上 訴 人  最高法院檢察署檢察總長
    被    告  甲  ○
右上訴人因被告侵占案件，對於本院中華民國九十一年一月十七日第三審判決（九十
一年度台上字第二七六號）及台灣高等法院花蓮分院九十一年十一月八日第二審確定
判決（九十一年度上更(一)字第十六號，起訴案號：台灣台東地方法院檢察署八十七年
度偵字第二九六四、三○九九、三一八一號、八十八年度偵字第九九、一三七、三九
四號、八十八年度偵緝字第四號），認為部分違背法令，提起非常上訴，本院判決如
左：
    主  文
本院九十一年度台上字第二七六號暨台灣高等法院花蓮分院九十一年度上更(一)字第十
六號關於甲○部分之判決均撤銷。
    理  由
非常上訴理由稱：「按判決不適用法則或適用不當者，為違背法令；又，刑法第三百
三十五條之侵占罪之案件，經第二審判決者，不得上訴於第三審法院，刑事訴訟法第
三百七十八條、第三百七十六條第三款定有明文。至案件是否屬於刑事訴訟法第三百
七十六條所列各罪之範圍，係以當事人在第二審言詞辯論終結前有無提出爭執而定，
如當事人未主張非刑事訴訟法第三百七十六條所列各罪，且按其起訴之犯罪事實又非
顯然不屬於該條所列各罪，經第二審判決者，即不得上訴於第三審法院（司法院大法
官會議釋字第六○號解釋參照）。次按不得上訴第三審法院之案件，經第二審判決後
，即告確定，縱第三審法院誤認上訴為合法，將第二審判決撤銷，發回更審判決確定
，雖不影響原第二審判決確定之效力。惟因發回更審及更審後之判決均屬違法判決，
自得提起非常上訴（最高法院五十五年度第四次民刑庭總會決議(一)及司法院大法官會
議釋字第一三五號解釋參照）。查本件台灣台東地方法院檢察署檢察官係以被告甲○
觸犯刑法第三百三十五條第一項之侵占罪嫌提起公訴，屬刑事訴訟法第三百七十六條
之案件，台灣台東地方法院審理後亦依該條罪名以八十八年度訴字第十六號刑事判決
，判處被告甲○有期徒刑二年，檢察官對此未表示不服，被告甲○則不服該判決依法
提起上訴。經台灣高等法院花蓮分院審理後，於八十八年九月十四日以八十八年度上
訴字第一九七號刑事判決被告無罪在案，有各該偵、審案卷可稽，足見本件檢察官起
訴及第一、二審判決均為刑事訴訟法第三百七十六條之案件。而卷查檢察官於第二審
言詞辯論終結前，對被告甲○所涉上開罪名並未有所爭執，且稽之檢察官起訴書所載
被告甲○之犯罪事實又非顯然不屬於刑事訴訟法第三百七十六條所列各罪之案件，揆
之首開說明，仍應受不得上訴第三審法院之限制。乃台灣高等法院花蓮分院檢察署檢
察官於台灣高等法院花蓮分院判決被告甲○無罪後，始對第二審法院所適用之法條有
所爭執而提起第三審上訴，最高法院不依刑事訴訟法第三百九十五條前段規定予以駁
回，而誤將該第二審判決撤銷發回更審，即與法律上之程式未符。發回更審之台灣高
等法院花蓮分院於九十一年十一月八日以九十一年度上更(一)字字第一六號刑事判決改
判處被告甲○有期徒刑一年六月，同有適用法則不當之違誤。案經確定且於被告不利
，爰依刑事訴訟法第四百四十一條、第四百四十三條規定提起非常上訴，以資糾正」
等語。
本院按判決不適用法則或適用不當者，為違背法令；又刑法第三百三十五條侵占罪之
案件，經第二審判決者，不得上訴於第三審法院，刑事訴訟法第三百七十八條、第三
百七十六條第三款定有明文。至案件是否屬於刑事訴訟法第三百七十六條所列各罪之
範圍，係以當事人在第二審言詞辯論終結前有無提出爭執而定，如當事人未主張非刑
事訴訟法第三百七十六條所列各罪，且按其起訴之犯罪事實又非顯然不屬於該條所列
各罪，經第二審判決者，即不得上訴於第三審法院。次按不得上訴第三審法院之案件
，經第二審判決後，即告確定，縱第三審法院誤認檢察官之上訴為合法，將第二審判
決撤銷，發回更審，雖不影響原第二審判決確定之效力。惟因發回更審及更審後之判
決均屬違法判決，自得提起非常上訴。查本件台灣台東地方法院檢察署檢察官起訴書
犯罪事實欄係記載：「甲○自民國七十一年間起，陸續向台東縣政府承租台東縣金峰
鄉○○段第七九、八四、八五、九六、九七、九八、九九號等多筆公有山坡地耕作。
詎竟意圖為自己不法之所有，於八十四年十一月三日，將其中第八四、八五、九六號
等三筆國有土地據為己有，並與具有犯意聯絡之麥永福、麥克力兄弟（指麥永福、麥
克力共犯故買贓物、竊佔罪而言）簽約，以每公頃新台幣一百七十萬元之價格，將所
承租之台東縣金峰鄉○○段第八四、八五、九六號等三筆，面積近十四公頃之國有土
地出售予麥永福、麥克力兄弟故買並竊佔之」；其證據及所犯法條欄亦明載：「被告
甲○所為係犯刑法第三百三十五條第一項之侵占罪嫌」。並無一語敘及違反山坡地保
育利用條例之行為，且侵占與違反山坡地保育利用條例之行為，乃截然不同之兩事，
亦無因事實同一而得變更檢察官起訴法條之餘地。足認檢察官僅起訴被告觸犯刑法第
三百三十五條第一項之侵占罪，屬刑事訴訟法第三百七十六條第三款之案件；台灣台
東地方法院審理後亦依該條罪名判處被告有期徒刑二年（八十八年度訴字第七十六號
），檢察官並未表示不服，被告則不服該判決提起第二審上訴，經台灣高等法院花蓮
分院撤銷第一審之判決改判諭知其無罪在案（八十八年度上訴字第一九七號），有各
該偵審案卷可稽。而檢察官於第二審言詞辯論終結前，對被告所涉侵占罪名並未有所
爭執。雖起訴書證據及所犯法條欄另載稱：「請審酌被告七人（含被告）圖一己之私
利而濫墾國有山坡地，嚴重破壞國土保安，被告及麥永福、麥克力俱為本案之始作俑
者，麥永福、麥克力兄弟為首謀之人，且濫墾面積達二點一二七三公頃，犯罪情節重
大，已嚴重破壞金針山地區之國土，甲○因盜賣國有土地獲取不法利益一千餘萬元…
…量處甲○有期徒刑二年」等語，然此為檢察官求刑之理由，與其所記載之犯罪事實
無關。揆之首開說明，仍應受不得上訴第三審法院之限制。乃台灣高等法院花蓮分院
檢察署檢察官於台灣高等法院花蓮分院判決被告無罪確定後，始以：「被告之行為縱
不構成侵占、竊佔罪，亦應成立與麥永福、麥克力共犯山坡地保育利用條例罪責」為
由，對第二審法院所適用之法條有所爭執而提起第三審上訴（八十八年上字第三一號
）。本院疏未依刑事訴訟法第三百九十五條前段規定予以駁回，誤將該第二審判決撤
銷發回更審，即有判決適用法則不當之違誤；而台灣高等法院花蓮分院於發回更審後
，又撤銷第一審之判決，改判論處被告有期徒刑一年六月，同有適用法則不當之違法
。案經確定且於被告不利，非常上訴執以指摘，為有理由。爰將本院九十一年度台上
字第二七六號暨台灣高等法院花蓮分院九十一年度上更(一)字第十六號關於甲○部分之
判決一併撤銷。此項撤銷，具有改判之性質，毋庸另行判決，其效力及於被告，以資
救濟。
據上論結，應依刑事訴訟法第四百四十七條第一項第一款，判決如主文。
中      華      民      國    九十二    年      六      月    二十六    日
                              最高法院刑事第四庭
                                  審判長法官  紀  俊  乾
                                        法官  黃  正  興
                                        法官  劉  介  民
                                        法官  陳  東  誥
                                        法官  黃  一  鑫
      右正本證明與原本無異
                                              書  記  官
中      華      民      國    九十二    年      六      月     三十     日


司法院資訊處製作；財團法人民間司法改革基金會備份。
